【裁判字號】    95,訴,106
【裁判日期】    950712
【裁判案由】    返還不當得利
【裁判全文】
臺灣士林地方法院民事判決               95年度訴字第106號
原      告  台北市政府
法定代理人  甲○○
訴訟代理人  古明峰律師
被      告  石牌自強綜合市場股份有限公司
法定代理人  丙○○
訴訟代理人  乙○○
上列當事人間返還不當得利事件，本院於民國95年6 月28日言詞
辯論終結，判決如下：
    主  文
被告應給付原告新台幣貳拾肆萬壹仟捌佰拾元，及自民國九十
五年二月十四日起至清償日止，按週年利率百分之五計算之利息
。
原告其餘之訴駁回。
訴訟費用由被告負擔百分之四十二，餘由原告負擔。
本判決於原告以新台幣捌萬零陸佰壹拾元為被告供擔保後，得假
執行。但被告如以新台幣貳拾肆萬壹仟捌佰拾元為原告預供擔
保或將上開金額提存後，得免為假執行。
原告其餘假執行之聲請駁回。
    事實及理由
壹、程序方面：
    本件被告未於最後言詞辯論期日到場，核無民事訴訟法第
    386 條各款所列情形，爰依原告之聲請，由其一造辯論而為
    判決。
貳、實體方面：
一、本件原告起訴主張：坐落台北市○○區○○段4 小段816 地
    號土地面積47平方公尺、應有部分53分之8 ，及同小段837
    地號土地面積72平方公尺全部為原告所有，被告於民國80年
    間向原告承租系爭816 地號土地應有部分53分之8 、837 地
    號土地應有部分2 分之1 （以下簡稱系爭土地），作為其所
    有門牌號碼台北市○○區○○街125 號2 樓建物（以下簡稱
    系爭建物）之基地一部分，約定租賃期間自80年4 月1 日起
    至83年3 月31日止，每月租金新台幣（以下同）3,190 元，
    並應隨同公告地價租金率調整。詎租賃關係於期間屆滿終止
    後，被告仍繼續占有系爭土地，無權占有使用而受有利益，
    致原告無法收益而受有損害，爰依不當得利之法律關係，訴
    請被告返還自89年7 月1 日起至94年12月31日止之不當得利
    572,286 元等語，並聲明：(一)被告應給付原告572,286 元，
    及自起訴狀繕送達翌日起至清償日止，按週年利率5%計算之
    利息。(二)原告願供擔保請准宣告假執行。
    計算式如下：
    (一)816 地號占有面積：47平方公尺x 應有部分2/53=1.77
      月欠繳額：公告地價62,900x1.77x租金率5%/12=464 （元
      以下4 捨5 入）
      積欠數額：464x66月=30,624
    (二)837 地號占有面積：72平方公尺x應有部分1/2=36
      月欠繳額：(1)89年公告地價54,524x36x5%/12=8,179
                (2)93年公告地價55,038x36x5%/12=8,256
      積欠數額：(1)8,179x42月=343,518
                (2)8,256x24月=198,144
    (三)總計：30,624+343,518=198,144=572,286
二、被告未於最後言詞辯論期日到庭，惟據其以前提出之書狀及
    到庭陳述略以：
  (一)被告原向原告承租土地作為自強市場通行使用，租期至83年
    3 月31日屆滿，被告已無使用需要，無意繼續租用，並依租
    賃契約由原告按原狀收回處理。被告於租賃關係終止後並未
    無權占有使用原告之土地，此觀諸系爭2 樓建物廢棄無人使
    用之情狀即明。原告本得依約收回市有土地，竟捨此不由，
    強令被告在已無使用收益意願且無自行拆除可能之情形下，
    請求返還不當得利，實非事理之平。
  (二)被告所有之42098 建號建物位在2 樓，坐落基地並無系爭81
    6 地號土地，系爭816 地號土地另有第三人所有之41371 建
    號建物坐落其上。至於系爭837 地號土地係供市場攤商及民
    眾通行使用，攤商所在41350 建號建物與被告所有之42098
    建號建物屬同一棟，攤商各有應有部分，並非向被告承租建
    物營業，倘被告獲有利益，應與攤商按比例分攤返還責任。
  (三)原告於95年1 月底始提起本件訴訟，倘確有不當得利，原告
    僅得請求訴狀送達被告前未逾5 年之部分，原告訴請返還不
    當得利之期間自89年7 月起算，其中逾5 年部分請求權因時
    效經過而消滅。
  (四)並聲明：(1)原告之訴駁回。(1)如受不利判決，願供擔保請准
    宣告免為假執行。
三、兩造不爭執之事實：
  (一)坐落台北市○○區○○段4 小段816 地號土地，面積47平方
    公尺，應有部分53分之8 ，及同小段837 地號，面積72平方
    公尺，權利範圍全部為原告所有。
  (二)被告於80年間簽訂台北市市有基地租賃契約，向原告承租
    816 地號應有部分53分之2 、837 地號應有部分2 分之1 ，
    約定租期自80年4 月1 日起至83年3 月31日止，租金每月3,
    190 元，依公告地價租金率調整。
  (三)門牌號碼台北市○○區○○街125 號2 樓建物為被告所有，
    占有837 地號土地36.23 平方公尺。
四、得心證之理由：
    基上兩造不爭執之事實，則本件兩造爭執要旨厥為：(一)系爭
    816 地號土地、837 地號土地是否為系爭建物之建築基地？
    被告是否占有上開土地？(二)被告占有系爭土地是否屬無權占
    有？(三)原告得否請求不當得利？得請求之金額若干？被告得
    否就逾5 年部分主張時效抗辯？茲分述如下：
  (一)系爭816 地號土地、837 地號土地是否為系爭建物之建築基
    地？被告是否占有上開土地？
    本件經本院於95年4 月14日赴現場勘驗並囑託台北市士林地
    政事務所測量，被告所有之台北市○○區○○街125 號2 樓
    建物坐落系爭837 地號土地面積36.23 平方公尺，並未坐落
    系爭816 地號土地，此有勘驗筆錄（第46頁至第47頁）、台
    北市士林地政事務所95年4 月19日北市士地2 字第09530644
    600 號函送之複丈成果圖足考（第50頁至第51頁）。原告雖
    主張系爭建物原始起造時，整棟建物基地包括系爭816 地號
    土地53分之2 、837 地號土地2 分之1 ，則系爭建物占有土
    地面積自應以整棟建物占有基地之情形按應有部分面積比例
    計算云云，惟查，依台北市政府工務局建築管理處95年4 月
    28日以北市工建秘字第09564009700 號函送之62工營建字第
    492 建築執照案卷所示（第54頁至第55頁），被告於62年間
    申請起造2 層樓建築物作為綜合市場，建物基地為台北市○
    ○區○○段1 小段284-6 、283 、282-1 、238-3 、281-
    12、282 、238-5 、278-59、278-48、284-9 、284-1 、28
    4-7 地號土地及、238-3 、283 地號土地附近地，而系爭
    816 地號土地重測前為台北市○○區○○段282-12地號土地
    ，系爭837 地號土地重測前為台北市○○區○○段282-31地
    號土地等情，有土地登記謄本在卷可稽（第12頁至第13頁）
    ，核非上開綜合市場建物起造時之建築基地，原告此部分主
    張容有誤會。又上開綜合市場建物於64年3 月26日興建完成
    ，其中門牌號碼台北市○○街125 號即41350 建號建物於67
    年3 月8 日辦理第一次登記，現為訴外人林裕祥等37人共有
    ，被告所有之門牌號碼台北市○○街125 號2 樓即42098 建
    號建物於74年4 月19日分割自4758建號，2 建物坐落地號均
    為系爭836 、837 、838 、840 地號土地，至系爭816 地號
    土地上另坐落訴外人林紹錚所有之門牌號碼台北市○○街
    125 號2 樓之20即41371 建號建物，此有上開建物登記謄本
    足考（第14頁、第30頁至第36頁），則該棟綜合市場建築物
    於64 年 間興建完成時既已分為數個建號辦理登記，嗣復經
    過74年間之建物分割登記，自應以目前登記及占有土地現況
    為準，亦即，被告僅需依其目前所有之建物占有基地現況負
    責，則原告主張被告尚占有系爭816 地號土地云云，委不足
    採。
  (二)被告占有系爭土地是否屬無權占有？
    查本件被告所有之系爭建物坐落原告所有系爭837 地號土地
    面積36. 23平方公尺之事實，已如前述，且被告並不否認其
    無正當權源占有系爭土地，則無論被告目前就系爭建物有無
    使用收益之情形，仍不能脫免其所有之系爭建物無權占有系
    爭土地之事實，被告辯稱其無意占有使用系爭土地，並非無
    權占有云云，委不足採。
  (三)原告得否請求不當得利？得請求之金額若干？被告得否就逾
    5 年部分主張時效抗辯？
    次按，「無法律上之原因而受利益，致他人受損害者，應返
    還其利益。」民法第179 條定有明文。又無權占有他人土地
    ，可能獲得相當於租金之利益，為社會通常之觀念（最高法
    院61年台上字第1695號判例參照）。又無法律上之原因而獲
    得相當於租金之利益，致他人受損害時，如該他人之返還利
    益請求權已逾租金短期時效之期間，對於已罹消滅時效之租
    金之利益，不得依不當得利之法則，請求返還（最高法院49
    年度台上字第1730號判例意旨、65年度第5 次民事庭會議決
    議意旨參照）。查本件被告無權占有原告所有之系爭837 地
    號土地，依社會通念，可消極減免其應支付使用土地之代價
    ，而受有利益，致原告受有損害，自應返還其利益，然被告
    主張時效抗辯，則原告請求被告返還超過自起訴狀繕本送達
    被告即95年2 月13日回溯5 年即90年2 月13日以前相當於租
    金之不當得利，其請求權即罹於時效而消滅。再按，城市地
    方房屋之租金，以不超過土地及其建築物申報總價年息10%
    為限，土地法第97條第1 項定有明文，而土地法第97條規定
    之土地價額，係指法定地價而言，為土地法施行法第25條所
    明定，又土地法第148 條規定，土地所有權人依土地法所申
    報之地價為法定地價，土地法第115 條復規定，同法第97條
    之規定，於租用基地建築房屋準用之，是建築基地（即土地
    ）之租金，亦按土地申報地價年息10% 為限。惟此年息10%
    為限，乃指房屋租金之最高限額而言，非謂所有租賃房屋之
    租金必須照申報價額年息10 %計算之，尚須斟酌基地之位置
    ，工商繁榮程度、使用人利用基地之經濟價值、所受利益，
    彼等關係及社會感情等情事以為決定（最高法院46年台上字
    第855 號、68年台上字第3071號判例意旨參照）。查被告所
    有之系爭建物位於2 樓，占有原告所有之系爭837 地號土地
    面積36.23 平方公尺，而與同棟1 樓平均分享占有土地之利
    益，又系爭837 地號89年7 月申報地價每平方公尺54,524元
    、93年1 月申報地價為每平方公尺55,038元，此有土地登記
    謄本、公告地價查詢系統表足憑（第13頁、第18頁），再查
    ，系爭建物位於自強市場2 樓，目前廢棄無人使用，自強市
    場1 樓為傳統市場，2 樓除系爭建物外均為住家，週邊商業
    繁榮，步行約7 分鐘可達捷運淡水線明德站，交通便利等情
    ，業經本院於95年4 月14日赴現場勘驗製有勘驗筆錄足考（
    第46頁至第47頁），本院審酌系爭土地坐落之地段、交通情
    形、經濟繁榮程度及被告使用系爭土地之狀況，應認為原告
    請求被告給付相當於租金之不當得利損害金，以該土地申報
    價額年息5%計算，尚稱合理，共計原告得請求被告給付自90
    年2 月14 日起至94年12月31日相當於租金不當得利241,830
    元，逾此部分之請求即屬無據。計算式如下：
    (1)90年2月14日起至92年12月31日共計34又15/28個月：
      申報地價54,524x 占用面積36.23 平方公尺x1/2x 年息5%
      /12 月x(34+15/28)=142,129 （元以下4 捨5 入）
    (2)93年1月1日起至94年12月31日共計24個月：
      申報地價55,038x 占用面積36.23 平方公尺x1/2x 年息5%
      / 12月x24=99,701 （元以下4 捨5 入）
    (3)總計：142,129+99,701=241,830
五、末按，「給付無確定期限者，債務人於債權人得請求給付時
    ，經其催告而未為給付，自受催告時起，負遲延責任。其經
    債權人起訴而送達訴狀，或依督促程序送達支付命令，或為
    其他相類之行為者，與催告有同一之效力。」「遲延之債務
    ，以支付金錢為標的者，債權人得請求依法定利率計算之遲
    延利息。」民法第229 條第2 項、第233 第1 項前段分別定
    有明文。綜上，原告依不當得利之法律關係，訴請被告給付
    241,830 元，即自起訴狀繕本送達翌日即95年2 月14日起至
    清償日止，按週年利率5%計算之法定遲延利息，為有理由，
    應予准許，逾此金額之請求即屬無據，應予駁回。
六、兩造陳明願供擔保，聲請宣告假執行或免為假執行，經核原
    告勝訴部分，合於法律規定，爰分別酌定相當之擔保金額宣
    告之。至原告其餘假執行之聲請，因訴之駁回而失所依據，
    不予准許。
七、本件判決基礎俱已臻明確，兩造其餘攻防方法及訴訟資料經
    本院審酌後，核與判決不生影響，無逐一論駁之必要，併此
    敘明。
八、據上論結，本件原告之訴為一部有理由、一部無理由，依民
    事訴訟法第385 條第1 項前段、第79條但書、第390 條第2
    項、第392條第2項，判決如主文。
中    華    民    國    95    年    7     月    12    日
                  民事第二庭  法  官  陳玉曆
以上正本證明與原本無異。
如對本判決上訴須於判決送達後20日內向本院提出上訴狀。
中    華    民    國    95    年    7     月    14    日
                              書記官  蔡雨呈


司法院資訊處製作；財團法人民間司法改革基金會備份。
